【裁判字號】    98,保險上易,23
【裁判日期】    990531
【裁判案由】    給付保險金
【裁判全文】
臺灣高等法院民事判決              98年度保險上易字第23號
上  訴  人  丙○○
            乙○○
共      同
訴訟代理人  丁○○
被上訴人    富邦產物保險股份有限公司
法定代理人  甲○○
訴訟代理人  己○○
            戊○○
上列當事人間請求給付保險金事件，上訴人對於中華民國98年8
月10日台灣桃園地方法院98年度保險字第7號第一審判決提起上
訴，本院於99年5月18日言詞辯論終結，判決如下：
    主  文
上訴駁回。
第二審訴訟費用由上訴人負擔。
    事實及理由
一、上訴人主張：
    (一)訴外人丁○○於民國（下同）96年9月3日與被上訴人訂立
      住宅火災及地震基本保險之主保險契約，被保險人為訴外
      人丁○○，保險期間自96年9月3日中午12時起至97年9月3
      日中午12時止，投保標的物為桃園縣觀音鄉○○村○鄰○
      ○○段170之30號1至3樓房屋，並附加地址內家庭成員意
      外傷害附加保險（下稱系爭附加保險契約），以地址內之
      家庭成員為被保險人，每人之保險金額為新台幣（下同）
      100萬元，並指定受益人為被保險人之法定繼承人。
    (二)嗣丁○○之同居家屬即訴外人馬德金（下稱馬德金），於
      96年10月2日，在上開地址之浴室中意外跌倒而導致中風
      、心肺衰竭死亡。因上開事故係發生於系爭附加保險契約
      有效期間內，依該保險契約條款第1條第1項後段約定，被
      上訴人應給付馬德金之法定繼承人即上訴人丙○○、乙○
      ○（以下合稱上訴人，單指1人時，則逕稱其名）保險金
      100萬元。因依台灣桃園地方法院檢察署（下稱桃園地檢
      署）檢驗報告書顯示，馬德金「兩眼眼白處及上下眼瞼有
      瘀血點」及依相驗時所拍照片顯示馬德金口部有破裂傷並
      有血跡，足證馬德金當時確係於浴室跌倒撞及頭部，引發
      中風，未能及時挽救而導致心肺衰竭而死亡，其死亡確係
      因跌倒意外所造成。詎被上訴人竟依桃園地檢署相驗屍體
      證明書上勾選「病死或自然死」，於96年10月18日函覆拒
      絕給付保險金。
    (三)依系爭附加保險條款第7條第2項記載，被上訴人應於上訴
      人請求後15日內給付保險金，逾期則按年息百分之10計算
      遲延利息，因被上訴人於96年10月18日函覆拒絕給付，故
      應自是日起給付年息百分之10之遲延利息。爰依保險法第
      131條規定，求為命被上訴人給付100萬元，及自96年10月
      18日起至清償日止，按週年利率百分之10計算利息之判決
      （原審為上訴人敗訴之判決，上訴人聲明不服，提起上訴
      ）。並上訴聲明：(1)原判決廢棄；(2)被上訴人應給付上訴
      人100萬元，及自96年10月18日起至清償日止，按週年利
      率10%計算之利息（見本院卷第8頁書狀、第284頁筆錄）
      。
二、被上訴人則以：
    (一)伊公司就系爭附加保險所承保之範圍，僅限於因遭受意外
      傷害事故，致被保險人身體蒙受傷害而殘廢、死亡之情形
      ，伊公司才依照系爭附加保險之約定，給付保險金。而所
      謂意外傷害事故係指非由疾病引起之外來突發事故。本件
      經桃園地檢署檢察官及法醫相驗結果，判定馬德金之死亡
      方式為病死或自然死，直接引起死亡之原因為心肺衰竭，
      其他對死亡有影響之疾病或身體狀況為中風，相驗屍體證
      明書並無任何馬德金係因意外傷害致死之記載，而依行政
      院衛生署桃園醫院新屋分院（下稱桃園醫院新屋分院）診
      斷證明所載，馬德金於96年10月2日下午4時25分送醫急診
      ，同日下午5時2分死亡，並未記載任何有關馬德金係意外
      事故致死之紀錄，是引起馬德金死亡之中風與心肺衰竭均
      屬疾病，非因外來突發事故所引起。
    (二)上訴人主張馬德金係因跌倒意外致死亡，應就其主張有利
      於己之事實負舉證之責。因馬德金身亡時，並無任何人親
      自見聞其跌倒，跌倒僅係上訴人主觀之認定而記載於本案
      相關文書中，若口部破裂傷係跌倒碰撞造成，為何法醫檢
      驗報告書隻字未提，而其外觀徵狀卻與心臟病發作時所引
      起之發紺症狀相吻合等語，資為抗辯，並答辯聲明：上訴
      駁回（見本院卷第21頁書狀、第284頁筆錄）。
三、兩造不爭執事項（見本院卷第25頁、第373頁反面筆錄）：
    (一)訴外人丁○○於96年9月3日與被上訴人訂立住宅火災及地
      震保險契約，投保標的物為桃園縣觀音鄉○○村○鄰○○
      ○段170之30號1至3樓房屋，並附加住址內家庭成員傷害
      險每人100萬元。
    (二)系爭附加保險條款第1條約定：「茲經雙方同意被保險人
      投保富邦住宅火險及地震基本保險（即主保險契約）後，
      加繳保險費，加保家庭成員意外傷害附加保險（即附加保
      險契約）。本附加保險係承保被保險人於保險期間在要保
      書所載明家庭住所範圍內，因遭受意外傷害事故，致被保
      險人身體蒙受傷害而殘廢、死亡時，本公司依照本附加保
      險之約定，給付保險金。前項所稱意外傷害事故，指非由
      疾病引起之外來突發事故」。
    (三)馬德金係主保險契約之被保險人丁○○家屬，為系爭附加
      保險契約之被保險人（見本院卷第339頁反面筆錄），馬
      德金於96年10月2日，在上開地址內發生死亡結果時，仍
      在系爭附加保險之保險期間內。上訴人為馬德金之法定繼
      承人，為系爭附加保險契約之受益人。
四、本件經依民事訴訟法第463條準用同法第270條之1第1項第3
    款規定，整理並協定簡化爭點後，兩造同意就本院98年11月
    6日準備程序、99年5月18日言詞辯論程序中，兩造協議簡化
    之爭點為辯論範圍（見本院卷第25頁反面、第374頁筆錄）
    。茲就兩造之爭執點及本院之判斷，分述如下：
    (一)被保險人馬德金是否遭遇外來突發意外事故而死亡之事實
      ，應由何造負舉證責任？
      1.上訴人主張應由被上訴人證明馬德金非遭遇外來突發意
        外事故而死亡等語；被上訴人則抗辯應由上訴人證明馬
        德金係遭遇外來突發意外事故而死亡云云。
      2.按當事人主張有利於己之事實者，就其事實有舉證之責
        任，民事訴訟法第277條前段定有明文。而傷害保險人
        於被保險人遭受意外傷害及其所致殘廢或死亡時，負給
        付保險金額之責，保險法第131條第1項亦有明定，準此
        ，若保險人於保險事故發生時有拒絕給付之事由，即應
        就此有利於己之事實負舉證責任（最高法院91年度台上
        字第1272號判決意旨參照）。
      3.被保險人馬德金於96年10月2日下午3時30分許，在上開
        住址浴室內發生死亡之結果，經由桃園地檢署檢察官督
        同法醫師相驗後，確認因心肺衰竭而死亡之事實，業據
        上訴人提出檢察官相驗屍體證明書影本1份為證，並有
        同署96年度相字第1504號檢驗報告書影本1份在卷可稽
        〈見台灣台北地方法院97年度審保險字第57號卷（下稱
        北院卷）第15頁、台灣桃園地方法院98年度保險字第7
        號（下稱原審卷）第42頁至第51頁〉，且經本院依職權
        調取桃園地檢署上開相驗卷核閱屬實，並將與本件有關
        之資料影印存卷（見本院卷第295頁至第316頁），故被
        上訴人已就馬德金死亡之事實舉證證明。
      4.依系爭附加保險第1條第1項約定：「茲經雙方同意被保
        險人投保富邦住宅火災及地震基本保險後，加繳保險費
        ，加保家庭成員意外傷害附加保險。本附加保險係承保
        被保險人於保險期間在要保書所載明家庭住所範圍內，
        因遭受意外傷害事故，致被保險人身體蒙受傷害而殘廢
        、死亡時，本公司依照本附加保險之約定，給付保險金
        。前項所稱意外傷害事故，指非因疾病引起之外來突發
        事故」（見北院卷第9頁）。因前開有關意外傷害事故
        之約定，與保險法第131條第2項之規定相同，故系爭附
        加保險契約屬傷害保險契約無訛。揆諸前揭說明，若被
        上訴人主張有拒絕給付之事由存在，即應由其負舉證責
        任。
    (二)上訴人本件請求有無理由？
      1.此部分應審究之重點為，馬德金是否遭受意外傷害事故
        死亡。對此，上訴人主張馬德金生前身體狀況良好，行
        動自如，應係於浴室洗澡時不慎跌倒撞及頭部，引發中
        風，未能及時挽救而導致心肺衰竭而死亡，屬遭受意外
        傷害事故而死亡云云；被上訴人則抗辯馬德金之中風與
        心肺衰竭均屬疾病，非因外來突發事故所引起，故非屬
        遭受意外傷害事故死亡等語。
      2.經查：
        (1)上訴人於原審審理時，即已陳稱：不能因為說因病而
          導致的意外，就拒絕理賠等語（見原審卷第9頁筆錄
          ），嗣後雖改稱馬德金係因跌倒而導致心肺衰竭云云
          ，惟仍無礙其前所陳稱之上開內容。
        (2)雖桃園縣政府警察局大園分局員警於處理相驗案件初
          步調查報告暨報驗書記載「死者馬德金於家中浴室跌
          倒，致送醫急救仍宣告不治而死亡，經配偶乙○○至
          派出所報案」等語；而上開警局員警亦於電請相驗報
          告書中記載死亡原因為「死者於家中浴室跌倒送醫不
          治」等語；且乙○○於96年10月3日警詢時陳述：「
          我配偶馬德金於96年10月2日15時30分許在桃園縣觀
          音鄉大堀村8鄰下大堀170之30號浴室內洗澡時不慎跌
          倒，我見狀立即通知救護車將其載至署立桃園醫院新
          屋分院掛急診，於96年10月2日16時25分由救護車送
          至急診室，經醫院在加護病房內急救後無自主吸呼心
          跳，於同日下午17時2分宣告不治死亡」等語（見原
          審卷第38頁至第39頁、第40頁至第41頁）。惟因其等
          均未在場親見馬德金確有跌倒之事實，故尚難據上開
          員警之記載與乙○○之陳述，即認馬德金確於上開時
          間在前揭地址之浴室內跌倒之事實。
        (3)又雖桃園縣政府消防局於96年10月2日下午3時59分，
          自上開住址載送馬德金至桃園醫院新屋分院急救，有
          上訴人提出之該局執行救護服務證明書1份附卷可參
          （見原審卷第11頁）；雖依桃園醫院新屋分院96年10
          月2日開立之診斷證明書內，記載病人（即馬德金）
          於96年10月2日下午4時25分被送至急診，因急救無效
          ，於下午5時2分停止急救等語，但亦記載病人（即馬
          德金）係到院前死亡等語，有被上訴人提出上開醫院
          之診斷證明書影本1份存卷可按（見原審卷第19頁）
          。故馬德金雖於96年10月2日下午確有經救護車送至
          桃園醫院新屋分院急救之事實，但其實則於到達該醫
          院前即已死亡。
        (4)另有關桃園地檢署檢察官相驗馬德金屍體之情形，經
          核以：
          該署檢察官於事故發生翌日（即96年10月3日）督
            同法醫師相驗屍體後，於相驗屍體證明書上「死亡
            方式」欄勾選「病死或自然死」、「死亡原因」欄
            內1.直接引起死亡之疾病或傷害部分記載「心肺衰
            竭」；2.其他對死亡有影響之疾病或身體狀況部分
            ，記載「中風」等內容，有相驗屍體證明書影本1
            份在卷可憑（見北院卷第15頁）。另因檢察官於檢
            驗報告書記載馬德金之屍體有「1.兩眼，眼白處；
            2.上下眼瞼有瘀血點」之情形（見原審卷第45頁）
            ，故上訴人遂以上開檢驗報告書及檢察官相驗馬德
            金屍體時拍攝之照片，以馬德金口部有破裂傷並有
            血跡（見原審卷第42頁至第52頁），據以主張馬德
            金當時係於浴室洗澡時，不慎跌倒撞及頭部，引發
            中風，未能及時挽救而導致心肺衰竭而死亡，其死
            亡確係因跌倒意外所造成云云。
          本院為明瞭上開之情形，乃函請桃園地檢署就下列
            之事項提供意見：「(1)貴署96年度相字第1504號相
            驗卷宗之檢驗報告記載死者馬德金先生屍體，兩眼
            眼白處上下眼瞼有瘀血點（見檢驗報告書第3頁）
            其形成原因為何？是否碰撞所造成？(2)前揭檢驗報
            告書多處記載屍體有「發紺」，其形成原因為何？
            (3)貴署檢驗馬德金先生屍體時，其身上有無其他外
            傷？(4)死者馬德金先生家屬據貴署上開相驗卷第23
            頁上方編號之照片主張「馬德金先生口部有破裂
            傷並有血跡」是否屬實？若屬實則其形成原因為何
            ？是否碰撞所造成？」，有本院99年2月5日院通民
            己98年險上易23字第0990001835號函1份附卷可稽
            （見本院卷第317頁）。
          嗣後桃園地檢署回覆如下：(1)死者兩眼眼白及上下
            眼瞼有瘀血點，乃因缺氧造成；死者年事已高，且
            有心臟病與中風病史，頭部與身體均無外傷，因疾
            病導致缺氧造成「兩眼眼白處上下眼瞼有瘀血點形
            成」；並因缺氧造成身體末梢、表皮與表皮黏膜出
            現「發紺」現象；(2)死者馬德金之遺體於相驗檢驗
            報告書所載「其身上著實無其他外傷」；(3)死者馬
            德金口腔內組織表皮損傷出血，實無法認定所述因
            碰撞造成。因死者業經醫院急救，急救過程亦易造
            成口腔內軟組織表皮損傷出血；(4)死者馬德金之妻
            乙○○女士於96年10月3日相驗訊問筆錄表示；對
            死者死因無其他意見。有該署99年3月17日桃檢堂
            儉96相1504字第20731號函1份存卷可參（見本院卷
            第327頁至第328頁）。
          綜上，足認馬德金之屍體並無外傷，而上訴人質疑
            可能係外傷部分，均經桃園地檢署上開函文詳細說
            明，故上訴人主張馬德金係在上開地址之浴室中意
            外跌倒而導致中風、心肺衰竭死亡乙節，即非可採
            ；被上訴人抗辯與馬德金死亡有關之中風與心肺衰
            竭，均屬疾病，非因外來突發事故所引起乙節，尚
            屬可採。
        (5)至上訴人嗣後否認馬德金有心臟病與中風病史，並主
          張乙○○於檢察官相驗馬德金屍體後，開庭訊問時所
          稱之無意見，僅是對相驗過程沒有意見，並非對檢察
          官所稱馬德金有心臟病與中風病史表示沒有意見云云
          （見本院卷第373頁）。惟查因乙○○於96年10月3日
          警詢時，即已陳稱馬德金有心臟病、中風病史等語（
          見原審卷第40頁至第41頁）；嗣後於檢察官相驗馬德
          金屍體後，開庭訊問時，亦為相同之陳述（見本院卷
          第299頁）；且依上訴人於98年12月9日所提出之馬德
          金於行政院退除役官兵輔導委員會桃園榮民醫院之病
          歷觀之，馬德金確曾有風濕性主動脈瓣閉鎖不全、心
          臟肥大、大腦梗塞等症狀（見本院卷第61頁、第65頁
          至第68頁）。故上訴人上開之主張，核與乙○○於警
          詢、偵訊時之陳述，以及上開病歷記載內容不符，不
          足採信。另桃園地檢署檢察官雖於相驗報告內記載：
          「經查，死者（即馬德金）係於自宅內跌倒，經送醫
          後不治死亡，死者年事已高，且生前有心臟病、中風
          之病史，另死者之妻乙○○對死者死因亦無其他意見
          ，是本件查無他殺嫌疑或其他外來致死因素，擬予簽
          結」乙節。因檢察官相驗報告記載馬德金「係於自宅
          內跌倒」部分，乃係訊問乙○○所得，就此事實並未
          經調查，亦難以此作為有利上訴人之證據，併此敘明
          。
      3.從而，經核以上開事證，足認馬德金係因心臟病或中風
        引起心肺衰竭，屬因疾病造成死亡之結果，非因外來突
        發意外事故造成死亡之結果，故被上訴人抗辯伊公司不
        負給付意外傷害事故死亡保險金之義務乙節，堪予採信
        。從而，上訴人之本件請求，即無理由。
五、綜上所述，上訴人主張依保險法第131條之規定，請求被上
    訴人給付100萬元，及自96年10月18日起，至清償日止，按
    年息百分之10計算之利息，為無理由，不應准許，其假執行
    之聲請亦失依附，應併予駁回。原審所為上訴人敗訴之判決
    ，並無不合，上訴論旨指摘原判決不當，求予廢棄改判，為
    無理由，應駁回其上訴。
六、兩造其餘之攻擊或防禦方法及所用之證據，經斟酌後，認為
    均不足以影響判決之結果，爰不逐一論列。至上訴人聲請將
    本件送請台大醫院或長庚醫院為馬德金之死因鑑定乙節（見
    本院卷第48頁、第52頁、第337頁書狀），因本件事證已臻
    明確，故上訴人上開聲請，核非必要，併此敘明。
七、據上結論，本件上訴無理由，依民事訴訟法第449條第1項、
    第78條、第85條第1項前段，判決如主文。
中    華    民    國    99    年    5     月    31    日
                    民事第十六庭
                        審判長法  官  王聖惠
                              法  官  謝碧莉
                              法  官  邱瑞祥
正本係照原本作成。
不得上訴。
中    華    民    國    99    年    5     月    31    日
                              書記官  明祖星

司法院資訊處製作；財團法人民間司法改革基金會備份。
